【裁判字號】    96,上更(一),611
【裁判日期】    970410
【裁判案由】    強盜
【裁判全文】
臺灣高等法院刑事判決             96年度上更(一)字第611號
上  訴  人
即  被  告  丙○○
選任辯護人  徐維良律師
上列上訴人因強盜案件，不服臺灣板橋地方法院94年度訴字第
1985號，中華民國95年9月4日第一審判決（起訴案號：臺灣板橋
地方法院檢察署94年度偵字第12922號），提起上訴，經判決後
，最高法院第一次發回更審，本院判決如下：
    主  文
原判決撤銷。
丙○○連續意圖為自己不法之所有，攜帶兇器，以脅迫至使人不
能抗拒，而使他人交付其物，累犯，處有期徒刑拾年。
    事  實
一、丙○○前有多項前科，曾因犯搶奪罪，經臺灣屏東地方法院
    以92年度訴字第12號判決判處有期徒刑五年四月，上訴後經
    臺灣高等法院高雄分院以92年度上訴字第596 號判決將原判
    決撤銷，改判處有期徒刑一年二月確定，刑期起算日期為民
    國92年7 月14日，於94年1 月27日縮刑期滿執行完畢（於本
    件構成累犯）。猶不知悔改，竟基於意圖為自己不法所有強
    盜取財之概括犯意，先後為下列二件強盜取財之犯行：
  (一)丙○○先於94年7月27日下午11時55分許，騎乘其母謝張春
    未所有之車牌號碼為QV2-385號之輕型機車至臺北縣新莊市
    ○○街38號之泰霖便利商店，見店員乙○○獨自看顧商店，
    人力單薄之際，其即頭戴全罩式安全帽，並掛白色口罩，且
    持其一支尖端甚為堅硬，刀刃極為鋒利之金屬製品，以之刺
    擊人身，足以造成傷害，而具有危險性，如持以行兇，將使
    人之生命、身體安全發生危險，客觀上可供兇器使用之水果
    刀一支，進入該商店內，在收銀台前對店員乙○○揮動該水
    果刀，並脅迫乙○○把錢拿出來等語，乙○○怕丙○○對其
    不利，且乙○○在此情況下實不能抗拒，旋將放置在收銀機
    內之現金新臺幣（下同）八千元丟予交付丙○○，任由其強
    取得逞後逃逸。
  (二)丙○○在犯下前開強盜取財之犯行後，泰霖便利商店之店員
    乙○○曾將上情告知老闆，然因乙○○怕被報復，且想要原
    諒丙○○故未曾報警。再乙○○亦懷疑是之前曾至店內消費
    之顧客即丙○○犯下前開犯行，並將此事告知另一店員甲○○且要彼多加注意，丙○○於犯下前揭一(一)所示之強盜犯行
    後，又於94年7 月29日未戴安全帽、口罩至該便利商店消費
    購物，其購物完騎乘機車離開時，甲○○即記下丙○○所騎
    乘機車之車號。詎丙○○復於94年7月30日下午3時10分許，
    承前強盜取財之概括犯意，騎乘其母謝張春未所有之車牌號
    碼為QV2-385號之輕型機車至前揭臺北縣新莊市○○街38號
    之泰霖便利商店，見僅有店員甲○○及甲○○之朋友林明慧
    二名女子看顧商店之際，其即頭戴全罩式安全帽，並掛白色
    口罩，並持同一支水果刀一支，再次進入該商店內，在收銀
    台前對甲○○及林明慧揮動該水果刀，並喝令甲○○與林明
    慧把錢拿出來等語，至使甲○○及林明慧不能抗拒，甲○○
    怕丙○○對其不利，遂躲到椅背後方，丙○○即令林明慧打
    開收銀機，惟林明慧無法開啟，趁丙○○不注意之際，林明
    慧立即拉著甲○○跑至店內倉庫躲藏，丙○○即強取甲○○
    所有，放置在收銀機上市價約三千元之藍色NOKIA牌、型號
    8850之行動電話一支得逞後，騎乘其母謝張春未所有車號
    QV2-385號輕型機車逃逸。泰霖便利商店店員甲○○俟丙○○走後，調出便利商店之監視錄影帶，發現歹徒是騎乘車號
    QV2-385號輕型機車逃逸，此與丙○○之前於94年7月29日至
    該便利商店消費購物時所騎乘機車之車牌號碼是一致的，便
    懷疑就是之前於94年7月29日至該便利商店消費購物時之顧
    客所為，旋由店員乙○○與甲○○向警方報案。
二、警方播放泰霖便利商店所提供之監視錄影帶，查知歹徒所騎
    乘機車之車牌號碼是QV2-385 號，並循線查得該車之車主為
    丙○○之母親謝張春未，且警員楊振明從上開監視錄影帶播
    放內容之歹徒體型、神態，看出涉犯前開二件強盜犯行之人
    就是轄區內所列管有前科紀錄之丙○○，警員楊振明便從94
    年7 月30日起在丙○○位於臺北縣新莊市○○路132 巷10弄
    1 號住處附近埋伏，嗣丙○○於94年7 月31日下午11時30分
    許，騎乘其母謝張春未所有車號QV2-385 號輕型機車返回臺
    北縣新莊市○○路132 巷10弄1 號住處，行經上址住處前，
    為埋伏在旁之警員楊振明當場查獲，且丙○○主動自其身上
    拿出其在前開一(二)所示時地，自甲○○處所強取之藍色NOKI
    A 牌、型號8850之行動電話一支，將之交予警員楊振明，警
    員楊振明旋將上開行動電話扣押（按該支行動電話業已發還
    予被害人甲○○），丙○○並向警員楊振明表示其姐夫認識
    泰霖便利商店老闆，其會自行私底下與被害人和解，要警員
    楊振明不要將其法辦等語，惟警員楊振明不為所動，仍將丙○○逮捕，並以電話通知其他警員吳郁佳、陳俊箕與吳永江
    等人到場協助，且以電話報告其所任職之臺北縣政府警察局
    新莊分局中平派出所所長吳郡卿後，警員楊振明將其帶至上
    址臺北縣新莊市○○路132 巷10弄1 號2 樓住處搜索，但未
    搜到其他相關之證物，警員楊振明即與隨後趕到之警員吳郁
    佳、陳俊箕、吳永江與所長吳郡卿等人將丙○○帶返警局偵
    辦。
三、案經乙○○、甲○○告訴臺北縣政府警察局新莊分局報請臺
    灣板橋地方法院檢察署檢察官偵查起訴。
    理  由
甲、證據能力部分：
    被告及其辯護人主張其於警詢遭受警員刑求，且威脅伊至檢
    察官偵訊時，要照警詢筆錄回答，否則借提外出修理，故警
    詢及94年8月1日之自白，不具任意性。又被告並非現行犯，
    警方於94年7月31日23時許在被告住處樓下遭違法拘捕，再
    違法搜索被告身體及住宅，且經警員五人先行詢問被告，方
    於94年8月1日清晨6時54分開始製作筆錄，受有疲勞訊問云
    云。經查：
一、按「被告之自白，非出於強暴、脅迫、利誘、詐欺、疲勞訊
    問、違法羈押或其他不正之方法，且與事實相符者，得為證
    據」，刑事訴訟法第156條第1項定有明文。
  (一)經本審重新勘驗警詢筆錄之錄音帶 (按原審於95年1月10日
    勘驗警詢筆錄時，僅由受命法官與書記官為之，並未依法通
    知得在場之當事人及辯護人而有瑕疵，故不採為本案證據)
    發現警方與被告之問答大都採一問一答之方式，且警方未對
    被告有何恐嚇、威脅之言語，此有卷附本院96年10月29日勘
    驗筆錄可稽 (本審卷第56頁)。警員問話用語平和，並無強
    暴、脅迫、利誘、詐欺等不正於法。另警詢中雖或有中間間
    隔時間數十秒甚至數分多鐘未有何問答之情形，然此係員警
    製作筆錄打字的時間一節，亦經證人即製作被告警詢筆錄之
    員警陳俊箕到庭結證明確（見原審95年5月24日審判筆錄）
    。再警方在問被告時，雖大都係採誘導訊問之方式，亦即警
    方之問話中即包含答案，被告只要回答是或否，惟此係因警
    方在正式製作警詢筆錄之前即先行詢問被告犯案之細節後，
    再製作警詢筆錄；又製作筆錄之員警陳俊箕平常問案之習慣
    就是先與嫌犯瞭解犯案過程後，再以此一訊問之方式製作警
    詢筆錄，然未有何警員教導被告如何應訊等情，亦經證人陳
    俊箕在原審具結證述無訛（見原審95年5月24日審判筆錄）
    。參以，逮捕被告之警員楊振明與支援逮捕勤務之警員吳郁
    佳、吳永江與主管吳郡卿暨製作被告警詢筆錄之警員陳俊箕
    等人，均未對被告有何刑求或用拳頭打被告之胸部與頭部，
    亦未有何恐嚇被告在檢察官偵訊時亦要如同在警詢中之陳述
    ，否則會將其借提出去打，並無法交保等語一節，亦經證人
    即臺北縣政府警察局新莊分局中平派出所警員楊振明、吳郁
    佳、吳永江、陳俊箕與所長吳郡卿等人到庭結證在卷（見原
    審95年3月22日審判筆錄、原審95年5月24日審判筆錄）。雖
    警員逮捕被告帶返警局偵辦，在警局中曾將被告雙手往後銬
    ，然此係因警員原先係將被告之雙手往前銬，但因被告之態
    度不良，警方怕被告有何企圖，為了安全起見始將被告之雙
    手往後銬等情，業經證人即警員吳郁佳在原審結證稽詳（見
    原審95年3月22日審判筆錄），足徵縱被告之雙手曾被往後
    銬，惟此係因警方顧慮嫌犯是否會脫逃，或是否會對他人造
    成危險後採取之安全措施，尚難謂此即是警方對於被告有何
    刑求。況被告所自白之犯罪係屬攜帶兇器強盜取財之重罪，
    其若真有被警方用拳頭毆打胸部與頭部始為前開自白，則其
    就此攸關自己權利之事，為何不在檢察官偵訊時提出上情，
    甚至要求驗傷？益徵被告前開有關警詢曾被刑求之抗辯，難
    謂有據。且被告究係涉犯搶奪抑或強盜罪名，端視被告犯案
    手段係乘被害人不及抗拒或致被害人不能抗拒而定，並須參
    酌被害人之指訴內容，並非警方所得擅斷。被告於原審辯稱
    ：警方要求我承認五件搶奪，但我說三件就好，後來筆錄送
    到三組，三組說要改送強盜，警員說若改為強盜，就要我擔
    二件就好等語 (原審卷一第222頁)，惟證人楊振明於原審已
    證稱：並無將案件送到三組，退回說這不是搶奪而是強盜，
    要我們重新偵辦之事 (原審卷第232頁)等語，再參酌本件搜
    索扣押筆錄中，執行理由欄已記載：有關涉嫌強盜。足認警
    方於搜索扣押之際，主觀上已認定被告涉嫌強盜，且本件均
    係在超商店內持刀劫財，為警方熟悉之犯案類型，派出所警
    員自不可能誤認為搶奪而移送分局，再經三組糾正。
  (二)再經本審重新勘驗檢察官94年8月1日偵訊影音光碟，勘驗結
    果發現：勘驗內容與該日偵訊筆錄雖詳略不同，該筆錄僅摘
    記問答要旨，但被告於答話中確有承認先後二次之持刀強盜
    行為，第一次得款八千元，第二次取得行動電話一支，且行
    動電話是被那個警方拿走了，伊在警察局講的話都實在等語
    (本審卷第58頁、第59頁)。問答內容固與警詢頗為一致，惟
    並無證據足認檢察官有強暴、脅迫之情事。且被告有多次前
    科，對司法偵查過程頗有經驗，深知警察與檢察官屬性不同
    ，如確有遭受警方不正方法逼供，自可逕向檢察官申述，由
    檢察官調查，如警方敢利用借提之便對其修理，也可於借提
    返還之際，向檢察官申述或返回看守所時，要求身體檢查，
    以保權益，以被告於審判中表現之頑強個性，豈有可能任由
    警察威迫，而於檢察官偵訊時，故作不實之回答之理？益徵
    被告在檢察官94年8月1日偵訊時，所為之自白係出於任意性
    ，自具有證據能力。
  (三)依卷附94年7月31日逮捕通知書 (偵卷第22頁)，列有刑事訴
    訟法第87條、88條、88條之1，警方係於第88條前打上「米
    」字號，而被告涉嫌犯案日期係94年7月30日，已隔一日，
    自非現行犯，惟依警員楊振明之證述，其係根據便利商店所
    提供的監視器畫面，從機車的車號去找被告的地址，再到其
    住處樓下埋伏等候被告，被告自己從身上口袋拿出一支手機
    等語 (偵卷第72頁)，則系爭手機係被告自動交出，並非搜
    索所得甚明。又被告因持有贓物，顯可疑為犯罪人，而符合
    刑事訴訟法第88條第3項第2款之準現行犯，自得逕行逮捕。
    又被告係自願同意搜索其住處，且除上開手機外，並未搜獲
    其他贓證物，有志願搜索同意書、搜索扣押筆錄可稽 (偵卷
    第16 頁至20頁)。當時僅警員楊振明一人在場，被告亦係正
    常成年人，並無證據足認其同意搜索非出於志願，且進入住
    宅搜索，並未扣得任何證物，亦無違法搜索所得，不得作為
    證物之問題。又司法警察官或司法警察詢問犯罪嫌疑人，不
    得於夜間行之，刑事訴訟法第100條之3第1項前段定有明文
    。本件，警方於94年7月31日夜間23時30分許，逮捕被告，
    延至同年8月1日上午6時54分許，製作筆錄，符合夜間不得
    詢問之規定，並非自夜間詢問至天明，自無疲勞訊問之可言
    。
二、證人即告訴人乙○○、甲○○在檢察官偵訊時所為證述之證
    據能力：按「被告以外之人於偵查中向檢察官所為之陳述，
    除顯有不可信之情況者外，得為證據」，刑事訴訟法第159
    條之1第2項亦有明文。所謂不可信情況，法院應審酌被告以
    外之人於陳述時之外在環境及情況，例如：陳述時之心理狀
    況、有無受到外力干擾等，以為判斷之依據。查：本件證人
    即告訴人乙○○、甲○○二人在檢察官偵查時，係以證人之
    身分陳述，其等經告以具結義務及偽證處罰後，於命證人朗
    讀結文後具結，其等係於負擔偽證罪之處罰心理下證述，並
    以具結擔保其供述之真實性，又無受其他不當外力干擾之情
    形，是該等證人於偵查中在檢察官面前具結所為之證述，查
    無顯然不可信之情況，依上開刑事訴訟法第159條之1第2項
    之規定，得為證據。
三、關於證人乙○○、甲○○於警局之指認方式，有無證據能力
    ：按現行刑事訴訟法並無關於指認犯罪嫌疑人、被告（下以
    犯罪嫌疑人稱之）程序之規定，如何經由被害人、檢舉人或
    目擊證人以正確指認犯罪嫌疑人，自應依個案之具體情形為
    適當之處理。依法務部及內政部警政署於九十年五月、八月
    頒布之「法務部對於指認犯罪嫌疑人程序要點」、「人犯指
    認作業要點」及「警察機關實施指認犯罪嫌疑人程序要領」
    中之規定，於偵查過程中指認犯罪嫌疑人，係採取「選擇式
    」列隊指認，而非一對一「是非式的單一指認」；供選擇指
    認之數人在外形上不得有重大的差異；實施照片指認，不得
    以單一相片提供指認，並避免提供老舊照片指認；指認前應
    由指認人先陳述嫌疑人的特徵、不得對指認人進行誘導或暗
    示等程序，固可提高指認的正確度，以預防指認錯誤之發生
    。然指認之程序，固須注重人權之保障，亦需兼顧真實之發
    現，確保社會正義實現之基本目的。法院就偵查過程中所實
    施之第一次指認（禁止重覆指認），應綜合指認人於案發時
     所處之環境，是否足資認定其確能對犯罪嫌疑人觀察明白
     、認知犯罪行為人行為之內容，該事後依憑個人之知覺及
     記憶所為之指認是否客觀可信，而非出於不當之暗示等事
     項，為事後審查，並說明其認定指認有無證據能力之理由
     。倘指認過程中所可能形成之記憶污染、誤導判斷，均已
     排除，且其目擊指認亦未違背通常一般日常生活經驗之定
     則或論理法則，指認人於審判中，並已依人證之調查程序
     ，陳述其出於親身經歷之見聞所為指認，並依法踐行詰問
     之程序，而非單以指認人之指認為論罪之唯一依據，自不
     得僅因指認人之指認程序與上開不具法拘束力之要點（領
     ）規範未盡相符，遽認其無證據能力 (最高法院95年度台
     上字第3026號判決參照)。本件，行為人犯案之際，係頭戴
     全罩式安全帽，並掛白色口罩，被害人乙○○並未能一窺
     其真面目，自無從以真人列隊方式指認犯案之人，證人甲○○於本院前審證稱：當時被告被關在一個小房間裡面，
     我不敢面對面，所以用身分證指認 (本院上訴卷第72頁)，
     足認警方提供被告身分證供其指認，仍不得已之權宜措施
     ，依上開說明，為發現真實所必要，不能指為違法。
乙、認定犯罪事實所憑之證據及理由：
一、訊據被告固坦承於94年7 月31日下午11時30分許，騎乘其母
    謝張春未所有車號QV2-385 號輕型機車返回臺北縣新莊市○○路132 巷10弄1 號住處，行經上址住處前，為埋伏在旁之
    警員查獲等情，然矢口否認有何強盜取財之犯行。
二、惟查：
  (一)被告如何於上開時地，先後二次以頭戴全罩式安全帽，並掛
    白色口罩，且持水果刀至泰霖便利商店強盜取財，第一次脅
    迫店員使店員交付現金八千元，第二次強取藍色NOKIA 牌、
    型號8850之行動電話一支等情，業經被告在警詢與檢察官94
    年8 月1 日偵訊時，自白不諱（見94年度偵字第12922 號偵
    查卷第4 至8 頁、第34至35頁）。
  (二)況被告如何於於94年7 月27日下午11時55分許，頭戴全罩式
    安全帽，並掛白色口罩，進入泰霖商店內，在收銀台前對店
    員乙○○揮動手上水果刀，並大聲脅迫乙○○把錢拿出來等
    語，乙○○怕被告對其不利，且乙○○在此情況下實不能抗
    拒，旋將放置在收銀機內之現金八千元丟予被告，任由其強
    取得逞後逃逸，後來警方逮捕被告後請其去指訴，其從被告
    之體型、眼神與動作可以認出被告就是對其強盜取財之歹徒
    等情，業經證人即告訴人乙○○在偵查、原審中結證明確（
    見94年度偵字第12922號偵查卷第50至52頁、原審95年5月24
    日審判筆錄）。另泰霖便利商店之店員乙○○曾將上情告知
    老闆，然因乙○○怕被報復，且想要原諒被告故未曾報警，
    再乙○○亦懷疑是之前曾至店內消費之顧客即被告犯下前開
    犯行，並將此事告知另一店員甲○○且要彼多加注意，被告
    於犯下前揭事實欄一(一)所示之強盜犯行後，又於94年7月29
    日未戴安全帽、口罩至該便利商店消費購物，其購物完騎乘
    機車離開時，甲○○有記下被告所騎乘機車之車號。詎被告
    復於94年7月30日下午3時10分許，騎乘車牌號碼為QV2-385
    號之輕型機車至泰霖便利商店，其頭戴全罩式安全帽，並掛
    白色口罩，且持一把刀進入該商店內，在收銀台前對甲○○
    及朋友林明慧揮動該刀，並喝令甲○○與林明慧把錢拿出來
    等語，至使甲○○及林明慧不能抗拒，甲○○怕被告對其不
    利，遂躲到椅背後方，被告即令林明慧打開收銀機，惟林明
    慧卻無法開啟，趁被告不注意之際，林明慧立即拉著甲○○
    跑至店內倉庫躲藏，被告即強取甲○○所有放置在收銀機上
    之藍色NOKIA牌、型號8850之行動電話一支得逞後，騎乘車
    號QV2 -385號輕型機車逃逸。泰霖便利商店店員甲○○俟被
    告走後，調出當日便利商店之監視錄影帶，發現歹徒是騎乘
    車號QV2-385號輕型機車逃逸，此與被告之前於94年7月29日
    至該便利商店消費購物時所騎乘機車之車牌號碼是一致的，
    便懷疑就是之前於94年7月29日至該便利商店消費購物時之
    顧客所為，旋由店員乙○○與甲○○向警方報案，後來警方
    逮捕被告後請其去指訴，其從被告之體型、眼神可以認出被
    告就是對其強盜取財之歹徒等情，業經證人即告訴人甲○○
    在偵查、原審中具結證述稽詳（見94年度偵字第12922號偵
    查卷第50至52頁、原審95年5月24日審判筆錄）。本院審理
    時乙○○、甲○○亦為相同之證述 (本院95年度上訴字第
    3807號卷第71頁、72頁)，並再次指認被告無訛，核與被告
    上開警詢、偵訊中之自白相符，並有94年7月30日該店錄影
    帶翻拍照片7張在卷可佐 (偵卷第78頁至81頁)，足徵犯下事
    實欄所載強盜犯行之人就是被告，堪以認定。雖被告在為上
    開犯行時，係頭戴全罩式安全帽，並掛白色口罩，然證人乙○○與甲○○是從被告之眼神、體型等特徵，指認出與為上
    開強盜取財犯行之行為人一樣，且證人甲○○更於前一日親
    見被告真面目，抄下被告所騎機車牌照號碼，可資與錄影帶
    對照，則證人乙○○與甲○○前開指認之可信度極高，堪予
    採信。又證人乙○○、甲○○均係孱弱女子，且便利商店櫃
    台空間甚狹，被告持刀揮動，距離甚近，隨時可能動手行兇
    ，致危及身體或生命之安全，二位證人於偵查中亦稱當時不
    能抗拒等語，自屬可信，應認本件被告之行為，已達使被害
    人不能抗拒之程度。至辯護人聲請再傳訊證人乙○○、甲○○二人作證，惟其二人已分別於偵查中、原審及本院前審三
    度到庭作證，其陳述明確，且時間經過逾久，證人之記憶逾
    趨模糊，本院認無再行傳喚之必要。
  (三)又警方播放泰霖便利商店所提供之監視錄影帶，查知歹徒所
    騎乘機車之車牌號碼是QV2-385號，並循線查得該車之車主
    為被告之母親謝張春未，且警員楊振明從上開監視錄影帶播
    放內容之歹徒體型、神態，看出涉犯前開二件強盜犯行之人
    就是轄區內所列管有前科紀錄之被告，警員楊振明便從94年
    7月30日起在被告位於臺北縣新莊市○○路132巷10弄1號住
    處附近埋伏，嗣被告於94年7月31日下午11時30分許，騎乘
    其母謝張春未所有車號QV2-385號輕型機車返回臺北縣新莊
    市○○路132巷10弄1號住處，行經上址住處前，為埋伏在旁
    之警員楊振明當場查獲，且被告主動自其身上拿出藍色
    NOKIA牌、型號8850之行動電話一支，將之交予警員楊振明
    ，警員楊振明旋將上開行動電話扣押，被告並向警員楊振明
    表示其姐夫認識泰霖便利商店老闆，其會自行私底下與被害
    人和解，要警員楊振明不要將其法辦等語，惟警員楊振明不
    為所動，仍將被告逮捕，並以電話通知其他警員吳郁佳、陳
    俊箕與吳永江等人到場協助，且以電話報告其所任職之臺北
    縣政府警察局新莊分局中平派出所所長吳郡卿後，警員楊振
    明將其帶至上址臺北縣新莊市○○路132巷10弄1號2樓住處
    搜索但未搜到其他相關之證物，警員楊振明即與隨後趕到之
    警員吳郁佳、陳俊箕、吳永江與所長吳郡卿等人將丙○○帶
    返警局偵辦等情，業經證人即警員楊振明在原審結證甚詳（
    見原審95年3月22日審判筆錄），又被告交予警員楊振明之
    藍色NOKIA牌、型號8850之行動電話一支，警方業已發還予
    所有權人即告訴人甲○○一節，亦有卷附警方所出具之贓物
    認領保管單一紙可稽（見94年度偵字第12922號偵查卷第23
    頁）。而警方所發還之上開行動電話確係告訴人甲○○被強
    盜取財之物，因該支行動電話蓋子有點扁掉鬆動，此與甲○○行動電話之特徵一樣等情，亦經證人即告訴人甲○○在原
    審結證無訛（見原審95年5月24日審判筆錄），足徵警員楊
    振明查獲被告時，被告確有交付藍色NOKIA牌、型號8850之
    行動電話一支予彼，而該支行動電話正是甲○○被強盜取財
    之物，益徵被告在警詢與檢察官94年8月1日偵訊時所為之取
    自白暨告訴人乙○○與甲○○前開有關至泰霖便利商店強盜
    取財之人就是被告之指認，信而有徵，堪以採信。
  (四)再車牌號碼QV2-385 號輕型機車之車主是謝張春未，此有車
    號查詢輕型機車車籍與車籍作業系統－查詢認可資料等文件
    附卷可稽（見94年度偵字第12922 號偵查卷第82至83頁），
    而謝張春未是被告之母親亦為被告所自承。參以，歹徒於94
    年7 月30日下午3 時10分許，至泰霖便利商店持刀強盜取財
    ，之後騎乘輕型機車逃逸，而該機車之車號正是QV2-385 號
    等情，亦有警方翻拍自泰霖便利商店所提供監視錄影帶之畫
    面照片在卷足憑（見94年度偵字第12922 號偵查卷第79至81
    頁），足徵被告係騎乘其母親謝張春未所有之QV2-385 號輕
    型機車至泰霖便利商店犯下本件強盜取財犯行，應無庸置疑
    。又被害人甲○○所有上開行動電話門號為000000000號，
    該門號於遭劫取後，於94年7月30日15時20分有受話一通，
    受話基地台位址為台北縣新莊市○○路1167號7樓頂，有遠
    傳電信股份有限公司檢送之通訊資料可佐 (原審卷第80頁)
    ，嗣經本審函詢該公司結果，該公司於97年1月24日遠傳字
    第9710102247號函復稱：於94年7月30日期間距離台北縣新
    莊市○○路132巷10弄1號即被告住處最近之基地台確為台北
    縣新莊市○○路116號7樓頂 (本審卷第111頁)，足該被劫手
    機顯然於被劫約十分鐘之後，在被告住處或附近有受話一通
    ，亦足認當時該手機係在被告手中，堪予認定。
  (五)綜上諸情參互以析，被告確有強盜取財之犯行，事證明確，
    堪以認定。
丙、對於被告與其辯護人之辯解未予採信之理由：
一、被告另辯稱：「我是將QV2-385號輕型機車借予綽號『阿炮
    』之友人，『阿炮』與警員楊振明很熟，是楊振明之線民，
    所以本案應該是『阿炮』向我借了機車之後去犯下本件強盜
    取財之犯行，而警員楊振明為了幫線民『阿炮』擺平此事，
    就將『阿炮』強盜取財之贓物－藍色NOKIA牌、型號8850之
    行動電話取走，栽贓給我，說是從我身上扣得上開行動電話
    ，然我父親謝苗成可以證明警方不是從我身上扣得該支行動
    電話，且我真的沒有為本件強盜取財之犯行，『阿炮』之真
    實姓名為梁信旺。警察在警局有刑求我，並要我在檢察官偵
    訊時，依警察筆錄回答。另歹徒是頭戴全罩式安全帽，並掛
    白色口罩，則店員應該沒有看到歹徒之長相，店員乙○○與
    甲○○如何指認我就是至該商店強盜取財之歹徒。」云云。
    被告之辯護人於原審為被告辯護略以：「被告在警詢與檢察
    官94年8月1日偵訊時所為之自白，不具有任意性，應無證據
    能力。另證人乙○○與甲○○在未看到歹徒容貌之情況下，
    如何指認出被告就是為本件強盜取財犯行之人？警方未採真
    人列隊指認方式，而讓證人以錄影帶、照片指認，有違規定
    ，另被告係將機車借給他人，被告在不知情之情況下，他人
    再去犯案，否則如真的是被告去犯下本件強盜取財犯行，被
    告焉會騎乘其母親之機車，而對於車牌不加遮掩，致警方能
    夠循線查獲之理云云。
二、惟查：
  (一)被告於本審準備程序供稱：機車我在案發時借給梁信旺約一
    個星期，大約一個星期以後我就被抓了等語 (本審卷第53頁
    反面)。惟QV2-385號輕型機車車主係被告母親謝張春未，有
    車籍資料在卷 (偵卷第82頁)可參，則該機車除供被告使用
    外，不能排除其母親或其他家人要使用，且機車就使用機車
    之人而言，幾乎每天出門都要使用之交通工具，衡情不可能
    外借他人達一星期之久。證人梁信旺固在原審結證略以：其
    綽號係「阿炮」，其於94年7月間曾與被告、洪東容（應為
    洪東榮之誤，以下同）在新莊一家電動玩具店打電動，其向
    被告借機車，被告將機車鑰匙留下之後，人就走了，後來洪
    東容再向其借機車，大約一個星期，也就是94年7月底，洪
    東容將機車騎到電動玩具店，其再打電話叫被告將機車騎走
    等語（見原審95年8月21日審判筆錄）。然被告在警詢與偵
    審中均陳稱其係將機車借給綽號「阿炮」之梁信旺，從未提
    及洪東容此人；而梁信旺在警詢中亦證稱：其從未向被告借
    過機車使用，因其自己有機車，不需向人借用，亦未犯本件
    強盜犯行等語（見原審資料卷－臺北縣政府警察局95年2月8
    日調查筆錄，證人梁信旺於警詢之證述，與審判中證述不符
    ，而其於警詢陳述具有可信之特別情況，可為證據），況證
    人梁信旺在原審具結證稱其並不知道被告之機車車牌號碼，
    亦不知道被告之機車顏色等語（見原審95年8月21日審判筆
    錄），則衡情苟梁信旺確曾向被告借過機車，其焉會不向被
    告問清楚機車車號或顏色、型式之理？雖梁信旺在原審亦結
    證稱後來係被告將機車鑰匙留下，洪東榮向其借機車，其就
    將機車鑰匙交予洪東榮等語，惟梁信旺既不知道被告之機車
    車號或顏色、型式，則其如何指示洪東榮應騎電動玩具店外
    之何台機車？應以其警詢之證言，較符真實，可以採信。又
    本院審理時另提訊另案在監執行之證人洪東榮到庭證稱：「
    （你在94年7月間，有無向梁信旺借過一部機車？）沒有。
    我自己也有一部機車，不可能向他借機車。」；「（你是否
    有聽到或者看到梁信旺於94年7月間，有向丙○○借一部機
    車？）我只有看他他們二人在交談，至於交談內容是什麼我
    不知道。後來丙○○有叫我載他回去。」；「（梁信旺在原
    審法院作證：梁信旺向丙○○借機車後又轉借給你，是否有
    此事？）沒有這回事。」等語，否認有向證人梁信旺借用機
    車之事，益證並無借用機車之事。故被告與其辯護人有關被
    告於案發時，係將其母謝張春未所有之車牌號碼QV2-385 號
    之輕型機車借予梁信旺轉借洪東容之辯解，因與事實不合，
    委無足採。況梁信旺雖認識警員楊振明，且曾提供線報予楊
    振明，惟其曾因涉犯毒品等案被警員楊振明逮捕移送多次，
    如警員楊振明會故意迴護彼，其怎會被警員楊振明逮捕移送
    多次？其梁信旺從未交給警員楊振明任何手機等情，亦經證
    人梁信旺在原審結證在卷（見原審95年8月21日審判筆錄）
    ，足徵被告上開辯稱警員楊振明為了幫線民「阿炮」就是梁
    信旺擺平此事，就將「阿炮」強盜取財之贓物－藍色NOKIA
    牌、型號8850之行動電話取走，栽贓給彼，誑稱從彼身上扣
    得上開行動電話云云，顯係被告畏罪卸責之虛詞，亦不足取
    。至於證人洪東榮雖另稱：丙○○說他的機車借給別人了，
    叫我載他回去。」等語，顯與梁信旺證稱機車轉借予洪東榮
    矛盾，足認證人梁信旺、洪東榮上開證言，均係迴護被告之
    詞，不足採信。
  (二)又被告於原審聲請傳喚之證人謝侑良固到庭具結證稱：其曾
    在新莊一家娃娃屋的電動玩具店打電動時，認識綽號「阿炮
    」之人，「阿炮」與其聊天時曾告知「阿炮」與警員楊振明
    熟識，是警員楊振明之線民，若「阿炮」出事情，警員楊振
    明會幫彼掩飾等語（見原審95年1月6日準備程序筆錄）。然
    綽號「阿炮」之梁信旺並不認識謝侑良，不曾與謝侑良說過
    話等情，業經證人梁信旺在原審結證無訛（見原審95年8 月
    21日審判筆錄），足徵證人謝侑良前開證詞，極有可能是被
    告要其如此陳述下之說法，可信度誠屬有疑。又經原審將證
    人謝侑良與被告隔離訊問下，質之證人謝侑良為何會與被告
    聊到綽號「阿炮」之人，「阿炮」二字係何人先開口說出來
    等情時，證人謝侑良結證略以：95年1月5日開庭時，其與被
    告均是被提解之人犯，在鈞院候審室等候開庭時，其告訴被
    告其在新莊宏泰市場打電動遇到很多人，其中有一個人叫「
    阿炮」，故「阿炮」二字係其先行開口說出來等語（見原審
    95年1月6日準備程序筆錄）。惟原審再質之被告關於「阿炮
    」二字係何人先開口說出來等情時，被告供稱略以：一定是
    其先說「阿炮」二字，因為其在鈞院候審室有跟謝侑良講到
    是被「阿炮」陷害才要開本案的庭，否則謝侑良怎會無緣無
    故說上開「阿炮」二字等語（見原審95年1月6日準備程序筆
    錄）。就上開為何被告與謝侑良二人會講到「阿炮」，「阿
    炮」二字係何人先行開口說出來之此等重要關鍵事項，被告
    與證人謝侑良供證不一，顯見證人謝侑良前開有關「阿炮」
    與其聊天時曾告知「阿炮」與警員楊振明熟識，是警員楊振
    明之線民，若「阿炮」出事情，警員楊振明會幫彼掩飾云云
    之證詞，應非係謝侑良親身見聞之事，而極有可能係被告與
    其串證之詞，謝侑良始會弄混到底是何人先行說出「阿炮」
    二字，益徵被告確係畏罪情虛，始會積極與他人勾串「阿炮
    」與警員楊振明熟識，若「阿炮」出事情，警員楊振明會幫
    「阿炮」掩飾。且所謂「掩飾」其內容及作法如何，並不明
    確，如梁信旺確係其線民而出事情，或許吃案不移送即可，
    未必即指栽贓，蓋栽贓難度甚高，被栽贓之人勢必全力反撲
    ，提出不在場證明等對抗，不易成功。本件若係證人梁信旺
    涉案，警員楊振明只要將被害人手機隱匿，案情即不易偵破
    ，又何必栽贓？故被告所辯本案係「阿炮」所為，警員楊振
    明栽贓在被告身上之說詞，顯屬虛構，而無足取。
  (三)至證人即被告之父親謝苗成雖到庭結證略以：被告有與警方
    於94年7 月31日下午11時30分許，返回臺北縣新莊市○○路
    132 巷10弄1 號住處，但其未曾看到警方有在被告身上查獲
    手機等語（見原審95年3月22日審判筆錄）。惟警員楊振明
    係證稱其從94年7月30日起在被告位於臺北縣新莊市○○路
    132 巷10弄1號住處附近埋伏，嗣被告於94年7月31日下午11
    時30 分許，騎乘其母謝張春未所有車號QV2-385號輕型機車
    返回臺北縣新莊市○○路132巷10弄1號住處，行經上址住處
    前，為埋伏在旁之警員楊振明當場查獲，且被告主動自其身
    上拿出藍色NOKIA牌、型號8850之行動電話一支，將之交予
    警員楊振明，警員楊振明旋將上開行動電話扣押等情，足徵
    警方係先在被告住處樓下查獲被告並扣得上開行動電話後，
    始再將被告帶返住處，在此情況下，被告之父親謝苗成當然
    未能當場目睹警方自被告身上查獲行動電話之情。故證人即
    被告之父親謝苗成之前開證詞，亦不足以為有利於被告之認
    定。且警員扣得上開行動電話後，再到其住處搜索之目的，
    在搜索有無犯案工具如安全帽、口罩、水果刀等物，並無必
    要出示扣案之行動電話予在場之人即證人謝苗成之必要，若
    警員有意栽贓，已備有該行動電話，刻意出示予證人謝苗成
    看，亦無任何困難，是辯護人辯稱如有扣得該行動電話，必
    會出示於謝苗成云云，亦不可採。至被告騎乘機車犯案前，
    未事先將車牌遮掩，可能原因甚多，或認其已戴全罩式安全
    帽，不可能遭人認出；或思慮不周，致有疏忽，均有可能，
    尚不能據此資為有利於被告之認定。
  (四)從而，被告與其辯護人所辯，均無非係被告事後畏罪卸責之
    詞，自不足採信。被告犯行已臻明確，應依法論科，被告聲
    請再傳喚證人梁信旺，已無必要，併此敘明。
丁、論罪科刑部分：
一、按刑法上所稱之「兇器」，係指具有危險性，可資行兇，使
    人之生命、身體安全發生危險之器具而言，而水果刀係尖端
    甚為堅硬，刀刃極為鋒利之金屬製品，以之刺擊人身，足以
    造成傷害，而具有危險性，如持以行兇，將使人之生命、身
    體安全發生危險，自屬兇器（參照最高法院91年度臺上字第
    5196號刑事判決）；再按刑法強盜罪所規範之強暴手段，即
    暴行，係指直接或間對於他人之身體施以暴力，壓制被害人
    之抗拒，或使被害人身體上或精神上處於不能拒之狀態之謂
    ；稱脅迫即以現時之危害威脅其精神，使被害人畏怖心懼，
    而身體上或精神上處於不能抗拒之狀態。又按最高法院73年
    度臺上字第2304號裁判要旨：「按強盜罪之強暴脅迫，祇須
    壓抑被害人之抗拒或使被害人身體上、精神上處於不能抗拒
    之狀態為已足，其暴力縱未與被害人身體接觸，仍不能不謂
    有強暴脅迫行為」。本案被告進入泰霖便利商店後，即對店
    員揮舞水果刀，皆屬現時之危害，雖已壓抑被害人之抗拒，
    惟被告並無直接或間接對被害人之身體施以暴力，其手段尚
    非達於強暴之階段，應屬脅迫之手段。是核被告前開事實欄
    一(一)之所為，係犯刑法第330條第1項之攜帶兇器，以脅迫至
    使不能抗拒，而使他人交付其物罪；核被告前開事實欄一(二)
    之所為，係犯刑法第330條第1項之攜帶兇器，以脅迫至使不
    能抗拒，而取他人之物罪。又被告行為後，刑法第56條連續
    犯之規定，業於94年1月7日修正公布刪除，並於95年7月1日
    施行，則被告多次加重強盜取財之犯行，因行為後新法業已
    刪除連續犯之規定，此刪除雖非犯罪構成要件之變更，但顯
    已影響行為人刑罰之法律效果，自屬法律有變更，依新法第
    2條第1項規定，比較新、舊法結果，仍應適用較有利於被告
    之行為時法律即舊法論以連續犯（最高法院95年第8次刑事
    庭會議決議參照）。被告前開多次加重強盜取財之犯行，時
    間緊接，犯罪構成要件相同，顯皆係出於概括犯意反覆為之
    ，為修正前刑法第56條所規定之連續犯，應論以犯罪情節較
    重之刑法第330條第1項之攜帶兇器，以脅迫至使不能抗拒，
    而使他人交付其物之一罪（按被告所犯前開事實欄一(一)攜帶
    兇器加重強盜之犯行，係使告訴人乙○○交付現金八千元；
    另被告所犯前開事實欄一(二)攜帶兇器加重強盜之犯行，係取
    走告訴人甲○○所有之行動電話一支，而該支行動電話市價
    約三千元，亦經告訴人甲○○陳述在卷－見94年度偵字第
    12922號偵查卷第13頁。故從犯罪所得之價值而言，應以事
    實欄一(一)所示之強盜犯行情節較重），並加重其刑。又刑法
    第47條累犯之規定，亦於94年1月7日修正公布，並於95年7
    月1日施行，將過失再犯，除排累犯之適用。查被告前有多
    項前科，曾因犯搶奪罪，經臺灣屏東地方法院以92年度訴字
    第12號判決判處有期徒刑五年四月，上訴後經臺灣高等法院
    高雄分院以92年度上訴字第596號判決將原判決撤銷，改判
    處有期徒刑一年二月確定，刑期起算日期為92年7月14日，
    於94年1月27日縮刑期滿執行完畢等情，此有本院被告前案
    紀錄表一件附卷可稽，其於五年以內再故意犯本件有期徒刑
    以上之罪，無論依修正前後，均構成累犯，不生有利或不利
    ，應依修正前刑法第47條，論以累犯，並加重其刑，且遞加
    重之。
二、原審據以論罪科刑，固非無見，惟 (1)、原審於95年1月10
    勘驗被告警詢筆錄之錄音帶、同年月16日勘驗檢察官於94年
    8 月1日偵訊影音光碟時，均僅由受命法官與書記官為之，
    並未依法通知得在場之當事人及其辯護人，有違刑事訴訟法
    第219條、第150條第1項之規定，而有瑕疵，原審判決未說
    明其何以有證據能力，逕以該勘驗筆錄作為判決之基礎，自
    不適法；(2)、作案之水果刀一支，並未扣案，且無證據足
    認係被告所有，原審諭知沒收，亦有未洽。被告上訴，仍執
    陳詞，否認犯罪，雖無理由，惟原判決既有上開可議之處，
    仍屬無可維持，應由本院將原判決撤銷改判。爰審酌被告正
    值壯年，不思憑已力謀生，竟持客觀上可為兇器使用之水果
    刀，多次對於告訴人強盜取財，手段惡劣，且造成告訴人精
    神與財產上之損害，犯後試圖狡飾犯行，虛構事實，誣指警
    員對其刑求，及機車外借情節，極盡刁鑽能事，並無悔意等
    一切情狀，仍量處有期徒刑十年。又從告訴人之指訴暨被告
    在警詢及檢察官94年8月1日偵訊時所為之自白觀之，被告先
    後二次強盜取財之兇器－水果刀，應係同一支，惟該支水果
    刀並未扣案，且非違禁物，亦不能證明係被告所有 (被告於
    警詢稱是於家中拿的)，又已丟棄，爰不依刑法第38條第1項
    第2款、第3項之規定宣告沒收。
三、被告經合法傳喚，無正當理由未到庭，爰不待其陳述，逕行
    判決。
據上論斷，應依刑事訴訟法第369條第1項前段、第364條、第371
條、第299條第1項前段，刑法第2條第1項前段、第56條 (廢止前
)、刑法第330條第1項、第47條 (修正前)，判決如主文。
本案經檢察官鍾鳳玲到庭執行職務。
中    華    民    國    97    年    4     月    10    日
                  刑事第十七庭  審判長法  官  趙功恆
                                      法  官  高明哲
                                      法  官  陳世宗
以上正本證明與原本無異。
如不服本判決，應於收受送達後十日內向本院提出上訴書狀，其
未敘述上訴之理由者並得於提起上訴後十日內向本院補提理由書
（均須按他造當事人之人數附繕本）。
                                      書記官  魏汝萍
中    華    民    國    97    年    4     月    10    日
附錄：本案論罪科刑法條全文
刑法第330條第1項（加重強盜罪）
犯強盜罪而有第321條第1項各款情形之一者，處7年以上有期徒
刑。


司法院資訊處製作；財團法人民間司法改革基金會備份。
